【裁判字號】    95,訴,256
【裁判日期】    950808
【裁判案由】    詐欺等
【裁判全文】
臺灣基隆地方法院刑事判決               95年度訴字第256號
公  訴  人  臺灣基隆地方法院檢察署檢察官
被      告  丁○○
                    （現於台灣基隆看守所羈押中）
上列被告因詐欺等案件，經檢察官提起公訴（95年度偵緝字第43
號），本院判決如下：
    主  文
丁○○幫助連續意圖為自己不法之所有，以詐術使人將本人之物
交付，處有期徒刑陸月，如易科罰金，以銀元佰元即新臺幣玖
佰元折算壹日。
    事  實
一、丁○○（原名謝得浩）雖預見將自己開設之金融帳戶（含存
    摺、金融卡、密碼等物）提供他人使用，該他人極可能以該
    帳戶作為詐欺取財犯罪之工具，竟基於幫助他人實施詐欺亦
    不違背其本意之不確定故意，於民國（下同）92年8月19 日
    ，在設於基隆市○○區○○路24號之中國國際商業銀行基隆
    分行開立帳號0000000000000號帳戶並申領金融卡1張，再於
    開戶後之某日，在不詳地點，將其上開帳戶之存摺、金融卡
    （含密碼）等物，交付真實姓名年籍不詳之成年人使用。嗣
    該姓名、年籍不詳之人，於 92年9月10日13時許，在不詳處
    所，以行動電話電乙○○，偽稱是國稅局人員，通知伊可以
    退稅，使乙○○陷於錯誤，依電話中人員指示到新竹縣竹北
    市○○街大眾銀行提款機操作，致伊大眾銀行帳戶內新臺幣
    （下同）99,869元遭轉入丁○○上開帳戶中，且隨即遭提領
    一空。該姓名、年籍不詳之人，復於同日14時許，在不詳處
    所，以電話電丙○○，偽稱是國稅局人員，通知其可以退稅
    ，並留下不詳電話供其查證，致丙○○陷於錯誤，立即電該
    查證電話，並依電話中人員指示到臺中縣東勢鎮農會提款機
    操作，致其東勢鎮農會帳戶內99,896元遭轉入丁○○上開帳
    戶中，惟因丁○○上開帳戶嗣後已遭列為警示帳戶，致前開
    款項尚未遭人領走，並已發還丙○○。嗣因乙○○、丙○○
    發覺有異，分別報警後，始循線查悉上情。
二、案經基隆市警察局第一分局報請臺灣基隆地方法院檢察署檢
    察官偵查起訴。
    理  由
一、訊據被告丁○○固不否認有於92年8 月19日，在設於基隆市
    仁愛區○○路24號之中國國際商業銀行基隆分行開立帳號00
    00000000000號帳戶並申領金融卡1張，然矢口否認有何幫助
    連續詐欺之犯行，辯稱：伊於92年8 月19日申辦中國國際商
    業銀行帳戶，係做為家中水電費轉帳及供父母使用，於開戶
    翌日，伊將該帳戶之存摺、金融卡均放置在背包內，在仁祥
    醫院內遭竊云云。惟查：
（一）中國國際商業銀行基隆分行帳號0000000000000 號帳戶係
      被告申請開立一節，為被告自承不諱，且有中國國際商業
      銀行之開戶資料及印鑑卡在卷足憑；而本件被害人乙○○
      、丙○○遭不明人士偽稱是國稅局人員，通知可以退稅，
      使乙○○、丙○○依電話中人員指示至提款機操作轉帳手
      續，而匯款至被告所有上開之帳戶內，乙○○所匯款項旋
      遭提領一空等情，業據證人即被害人乙○○、丙○○於警
      詢及偵查中指訴綦詳，並有被害人丙○○出具之東勢農會
      活期儲蓄存款92年9月1日至95年9 月30日交易明細表、中
      國國際商業銀行基隆分行被告帳號0000000000000 號帳戶
      客戶存款明細表、被害人乙○○出具之存簿交易明細、金
      融機關遭歹徒詐騙案件通報單各1 份附卷可稽，堪認被告
      所開立上開帳戶確係為不詳人士取得，作為詐騙上開被害
      人金錢之用。
（二）被告雖執前詞置辯，然金融帳戶存摺、提款卡之使用，具
      有相當之專屬性、私密性，茍如被告所辯其申辦上開帳戶
      係為轉帳水電費及供父母使用，且該帳戶之存摺、提款卡
      均一併遭竊，則被告為防止他人非法使用上開帳戶及因其
      有立即使用上開帳戶之需要，理應會立刻向金融機構申請
      掛失或報警處理，惟被告本院審理時雖稱有打電話給銀行
      說存摺遺失，但當銀行人員表示需補辦時，又認不需要而
      未補辦，亦未報警處理，顯與社會常情不符；況被告自承
      該帳戶密碼「3838」，未書寫在金融卡背面或其他地方，
      亦未告知他人，如非伊告知前述姓名、年籍不詳之人，則
      他人如何能推知該密碼，並進而轉帳提領，是其所辯情節
      ，實難採信。另由行騙者之角度審酌，渠既知以他人之帳
      戶掩飾犯行，自亦知悉社會上一般正常之人如失竊其帳戶
      存摺、提款卡及密碼，為防止竊得者盜領存款或盜用帳戶
      ，必旋於發現後立即向金融機構辦理掛失，在此情形下，
      若猶然以各該竊得帳戶作為指示被害人匯入款項之犯罪工
      具，即有可能無法提領犯罪所得，致渠大費周章從事之犯
      行成空，是以行騙者若非確信該帳戶所有人不會立即辦理
      掛失，當不至於以該帳戶從事於財產犯罪，而該等確信與
      把握，在該帳戶係竊得之情形，實無發生可能。從而，被
      告所辯帳戶之存摺、金融卡一併遭竊云云，委無足採，其
      有提供中國國際商業銀行帳戶之存摺、金融卡（含密碼）
      予他人使用一事，應堪認定。
（三）再按刑法上之故意，非僅指直接故意，尚包含間接故意（
      即不確定故意），所謂間接故意係指行為人對於構成犯罪
      事實，預見其發生而其發生並不違反其本意者而言，刑法
      第13條第2 項定有明文；又幫助犯之成立以行為人主觀上
      認識被幫助者正欲從事犯罪或係正在從事犯罪，且該犯罪
      有既遂之可能，而其行為足以幫助他人實現構成要件者，
      即具有幫助故意，並不以行為人確知被幫助者係犯何罪名
      為必要（惟仍需在幫助犯罪之共同認識範圍內）。另按刑
      法上之幫助犯，係對於犯罪與正犯有共同之認識，而以幫
      助之意思，對於正犯資以助力，而未參與實施犯罪之行為
      者而言（最高法院75年度台上字第1509號、84年度台上字
      第5998號判決參照）。再者，自政府開放金融業申請設立
      後，金融機構大量增加，一般人申請存款帳戶極為容易且
      便利，是以除非欲將帳戶充作犯罪之用，否則一般人正常
      使用以自己名義申辦之存款帳戶即可，並無使用他人帳戶
      之必要；況近來新聞媒體，對於不肖犯罪集團常大量收購
      他人存款帳戶後，再持以供作財產犯罪使用，藉此逃避檢
      警查緝之情事，亦多所報導；又一般人亦均有妥為保管及
      防止他人任意使用存摺、金融卡、印章及密碼之認識，且
      該等專有物品如落入不明人士手中，極易被利用為與財產
      有關之犯罪工具，此為吾人依一般生活認知所易於體察之
      常識。從而，被告將其所有前述帳戶存摺、金融卡（含密
      碼）交付不明人士，縱無證據證明被告明知利用其帳戶遂
      行犯罪者之行為態樣，然被告應可預見將帳戶之存摺、金
      融卡（含密碼）交付素昧平生之人，將幫助他人實施財產
      犯罪，其仍交付他人，則收受前述帳戶存摺、金融卡（含
      密碼）之不詳姓名年籍之人將自行或轉交他人利用供作詐
      欺取財之用一事，自應為被告所容任或允許，其具有不確
      定故意至為灼然。又被告提供帳戶之存摺、金融卡等物予
      他人使用，使得收受上開帳戶之真實姓名年籍不詳之成年
      人自行或轉交其他不明人士得以使用帳戶作為向被害人楊
      雯、丙○○詐騙財物後轉帳之工具，而遂行詐欺取財之犯
      行，被告顯係參與詐欺取財構成要件以外之行為，而對於
      上開被害人遂行詐欺取財犯行資以助力，自屬幫助犯。
（四）末依卷附之資料及證據，僅能證明某不明人士曾以事實一
      、所示之詐騙方式詐騙被害人乙○○、丙○○，核無其他
      積極證據足以證明該不明人士有本於同一犯罪行為之意思
      反覆為之，且賴以為生之常業詐欺犯行，應僅能成立普通
      詐欺罪甚明。
（五）綜上所述，被告基於幫助他人實施詐欺亦不違背其本意之
      不確定故意，將帳戶之存摺及金融卡（含密碼）交予他人
      使用，幫助不詳姓名年籍之人士遂行詐欺犯罪之事證明確
      ，其上開犯行堪予認定。
二、
（一）核被告所為，係犯刑法第30條第1項、第 339條第1項詐欺
      取財罪之幫助犯。公訴人原起訴意旨雖認被告係犯刑法第
      30條第1項、第340條之幫助常業詐欺罪，及洗錢防制法第
      9條第2項之掩飾或隱匿他人因重大犯罪所得財物或財產上
      利益之罪，然於本院行準備及審理審理程序時，到庭實行
      公訴檢察官業已言詞聲明更正起訴法條為刑法第 30條第1
      項、第339條第1項之幫助詐欺罪（見本院95年6月7日準備
      程序筆錄），本院自無庸變更起訴法條，且就洗錢之犯罪
      事實部分，亦無須另為無罪之諭知。
（二）查被告行為後，刑法部分條文業於94年1月7日經三讀修正
      ，於94年2月2日經總統公布，並自95年7月1日起開始施行
      。雖刑法第339條第1項之詐欺罪（以下均簡稱本法），無
      論在刑法新制施行前、後，其法條文字之構成要件暨法律
      效果俱無變動（按：為呼應刑法第33條第5 款之修正規定
      ，刑法施行法第1條之1第1 項雖規定「中華民國九十四年
      一月七日刑法修正施行後，刑法分則編所定罰金之貨幣單
      位為新臺幣」；然考量刑法新制施行以後，刑法分則編所
      定罰金已無「現行法規所定貨幣單位折算新臺幣條例」之
      適用，為使罰金數額趨於一致，避免衍生新舊法比較適用
      問題，刑法施行法第1條之1第2 項遂規定「九十四年一月
      七日刑法修正時，刑法分則編未修正之條文定有罰金者，
      自九十四年一月七日刑法修正施行後，就其所定數額提高
      為三十倍。但七十二年六月二十六日至九十四年一月七日
      新增或修正之條文，就其所定數額提高為三倍」。即在95
      年6 月30日以前，刑法分則編所定罰金之貨幣單位固為銀
      元，且部分條文亦應適用罰金罰鍰提高標準條例第1 條前
      段規定提高倍數；自95年7月1日以後，刑法分則編所定罰
      金之貨幣單位則為新臺幣，並應一律依刑法施行法第1 條
      之1第2項規定，提高其倍數為三倍或三十倍不等。惟經以
      「現行法規所定貨幣單位折算新臺幣條例」折算結果，新
      制施行前、後，刑法分則編所定罰金數額實俱無不同。是
      自不生法律變更之問題）；然因刑法第339條第1項之罰金
      刑僅規定「（新臺幣）一百元以下罰金」，是其罰金刑之
      最低數額，自應回歸適用刑法第33條第5 款之規定。惟被
      告行為後，刑法第33條第5 款業已修正。茲依修正前刑法
      第33條第5款「罰金：1元以上。」暨現行法規所定貨幣單
      位折算新臺幣條例第2 條所定折算比例而為換算，新制施
      行以前，本法之罰金最低額度為銀元1元即新臺幣3元。乃
      依修正後刑法第33條第5款規定，即「罰金：新臺幣1,000
      元以上，以百元計算之。」本法之罰金最低額度已提高為
      新臺幣1,000元。據此而為比較適用，修正後之刑法第 33
      條第5款，顯然較不利於被告，本諸刑法第2條第1 項所揭
      櫫之「從舊從輕」原則，本法自仍應依修正前刑法第33條
      第5 款規定，以銀元1元即新臺幣3元為其罰金刑之法定最
      低數額（最高法院95年度第八次刑事庭會議決議三(一)1.參
      照）。
（三）被告本案之所為，既僅就他人實施構成要件之行為施予助
      力而已，則其自屬幫助犯，應依刑法第30條第 2項規定，
      減輕其刑。即有期徒刑減輕者，應依刑法第67條規定，就
      其最高度及最低度同減之；拘役減輕者，應依刑法第68條
      規定，僅減輕其最高度；至其罰金刑減輕部分，則因本法
      罰金刑查有修正前刑法第33條第 5款規定之適用（參見前
      述(二)），參照刑法第67條、第68條有關罰金加減方法修正
      理由：「修正前刑法第三十三條第五款現定，罰金為銀元
      1元以上，既已經修正為新臺幣1,000元以上，當不致因加
      減其最低度而產生不滿 1元之零數，是自應與有期徒刑相
      同，許其最高度及最低度同加減之。」暨新舊法比較應就
      罪刑有關共犯、未遂犯、想像競合犯、牽連犯、連續犯、
      結合犯，以及累犯加重、自首減輕暨其他法定加減原因與
      加減例等一切情形，綜其全部罪刑之結果而為比較（最高
      法院95年度第八次刑事庭會議決議一(四)參照），自應併適
      用修正前刑法第68條規定，僅減輕其最高度。
（四）再按連續幫助與幫助連續為不同之犯罪態樣，如基於概括
      犯意，多次幫助他人犯罪，為連續幫助，該幫助者有多次
      犯罪行為；如以一幫助行為，幫助他人連續犯罪，則為幫
      助連續，就幫助犯而言，僅有一次犯罪行為（最高法院87
      年度台上字第3865號判決可資參照）。而有關連續犯之規
      定，業於被告行為後之95年7月1日修正公布施行刪除，此
      刪除雖非犯罪構成要件之變更，但顯已影響行為人刑罰之
      法律效果，自屬法律有變更，依新法第2條第1項規定，比
      較新、舊法結果，仍應適用較有利於被告之行為時法律即
      舊法論以連續犯（最高法院 95年第8次刑事庭會議決議參
      照）。被告雖以一個提供帳戶之行為，幫助姓名年籍不詳
      之人連續向上開二名被害人詐欺取財，仍只有一個犯罪行
      為，不構成幫助犯之連續犯，而為幫助連續，併此敘明。
（五）至被告行為時之易科罰金折算標準，修正前罰金罰鍰提高
      標準條例第 2條前段（現已刪除）規定，就其原定數額提
      高為一百倍折算一日，則本件被告行為時之易科罰金折算
      標準，應以銀元三百元折算一日，經折算為新臺幣後，應
      以新臺幣九百元折算一日。而95年7月1日修正公布施行之
      刑法第41條第 1項前段則規定：「犯最重本刑為五年以下
      有期徒刑以下之刑之罪，而受六個月以下有期徒刑或拘役
      之宣告者，得以新臺幣一千元、二千元或三千元折算一日
      ，易科罰金。」比較修正前後之易科罰金折算標準，以修
      正公布施行前之規定，較有利於受刑人，則應依刑法第 2
      條第1項前段，適用修正前刑法第41條第1項前段規定，定
      其折算標準。
（六）爰審酌被告交付上揭存摺暨金融卡予詐騙集團之不明人士
      ，供詐騙集團恃以實施詐欺犯罪暨掩飾、隱匿其資金來源
      、流向，造成犯罪偵查困難，幕後犯罪者得以逍遙法外，
      致使此類犯罪手法層出不窮，嚴重危害交易秩序與社會治
      安，及其智識、犯罪目的、手段尚稱平和、並未實際參與
      詐欺取財犯行之可非難性較小等一切情狀，量處如主文所
      示之刑，並依修正前刑法第 41條第1項前段、修正前罰金
      罰鍰提高標準條例第 2條規定，諭知易科罰金之折算標準
      。
（七）被告交付予詐騙集團之存摺及金融卡等物，核非本案應義
      務沒收之物，且均未據扣案，又無證據證明迄未滅失；兼
      以按諸金融機構常見約款，金融機構所核發之帳戶存摺、
      金融卡，原則上，均屬金融機構所有（參見大部分金融機
      構核發金融卡之背面約款記載），是以本案而論，本院亦
      無宣告沒收上開帳戶存摺及金融卡之法律依據，況且，本
      案經披露後，上開帳戶早經相關單位列為警示帳戶（犯罪
      帳戶），而無再遭人利用之虞，是倘本院逕為沒收之諭知
      ，核既無助於日後相類犯罪之防堵，復僅徒增將來執行之
      困擾，爰均不予宣告沒收，特此說明。
據上論斷，應依刑事訴訟法第299條第1項前段，刑法第2條第1項
、第339條第1 項、第30條、修正前刑法第33條第5款、修正前刑
法第41條第1項前段，刑法施行法第1 條之1，罰金罰鍰提高標準
條例第1條前段、修正前罰金罰鍰提高標準條例第2條，現行法規
所定貨幣單位折算新臺幣條例第2條，判決如主文。
本案經檢察官甲○○到庭執行職務。
中    華    民    國    95    年    8     月    8     日
                  刑事第三庭審判長法    官  王福康
                                  法    官  王慧惠
                                  法    官  齊  潔
以上正本證明與原本無異。
對於本件判決如有不服，應於收受送達後10日內，向本院提出上
訴書狀，上訴於臺灣高等法院，並按他造當事人之人數附具繕本
。
中    華    民    國    95    年    8     月    8     日
                                  書 記 官  潘端典
附錄論罪法條：
華民國刑法第339條
（普通詐欺罪）
意圖為自己或第三人不法之所有，以詐術使人將本人或第三人之
物交付者，處5年以下有期徒刑、拘役或科或併科1千元以下罰金
。
以前項方法得財產上不法之利益或使第三人得之者，亦同。
前二項之未遂犯罰之。


司法院資訊處製作；財團法人民間司法改革基金會備份。
